最高法院刑事判決　　　　　　九十六年度台上字第七一０七號
上　訴　人　甲○○（即鄧朋琳）
選任辯護人　蔡文彬律師
　　　　　　林明賢律師
　　　　　　陳孟秀律師
上　訴　人　乙○○
選任辯護人　郭士功律師
　　　　　　朱子慶律師
上列上訴人等因違反懲治走私條例案件，不服台灣高等法院中華
民國九十六年六月二十一日第二審更審判決（九十五年度重上更
(五)字第九一號，起訴案號：台灣基隆地方法院檢察署八十五年度
偵字第二一三一號），提起上訴，本院判決如下：
    主  文
原判決撤銷，發回台灣高等法院。
    理  由
本件原判決撤銷第一審關於上訴人甲○○、乙○○部分之判決，
改判仍依行為時牽連犯之例，從一重均論處上訴人等共同私運管
制物品進口逾公告數額罪刑，固非無見。
惟查：(一)懲治走私條例第二條第一項私運管制物品進口、出口
逾公告數額之刑罰規定，已於民國九十一年六月二十六日修正公
布（於同年月二十八日生效），其罰金刑數額已較原規定提高，
本件有新舊法律之比較適用，本院前次發回意旨業已指明（見九
十五年度台上字第二九一０號刑事判決第三頁），原審仍漏未為
比較，瑕疵依然存在。又上訴人等行為後，刑法已於九十四年二
月二日修正公布，並於九十五年七月一日施行。原判決論處上訴
人等以懲治走私條例第二條第一項之私運管制物品進口逾公告數
額罪，而其法定本刑中關於得併科罰金刑最低額部分，依修正後
刑法第三十三條第五款規定為「罰金：新台幣一千元以上，以百
元計算之」，較舊法所定罰金最低額為「銀元一元以上」為重，
經比較新舊法之結果，自以修正前規定較有利於上訴人等。原審
論處上訴人等私運管制物品進口逾公告數額罪刑，然就此罰金刑
部分，未依刑法第二條第一項規定予以比較新舊法，併有可議。
（二）刑事有罪判決所應記載之事實，應係賦予法律評價而經取
捨並符合犯罪構成要件之具體社會事實。該事實為論罪科刑適用
法律之基礎，必須詳加認定，明確記載，始足為適用法律之依據
。又懲治走私條例第二條第一項、第十二條之走私、準走私罪，
係指未經許可，擅自將逾公告數額之管制物品，自他國或大陸地
區、公海等地，私運進入台灣地區之我國境內而言。各該罪關於
私運之構成要件之具體社會事實，自應加以明確認定。行使業務
登載不實文書罪，其構成要件係從事業務之人，明知為不實之事
項，而登載於其業務上作成之文書，足以生損害於公眾或他人，
刑法第二百十六條、第二百十五條規定甚明。原判決於事實欄僅
抽象記載：發貨「私運」抵基隆港等語，未具體記載關於私運之
社會事實；又其認定上訴人等牽連犯行使業務登載不實文書部分
，亦僅於事實欄記載：貨物既已進口，……即由甲○○將慧祥貿
易股份有限公司（原判決載為慧祥貿易有限公司，下稱慧祥公司
）之證照、公司及負責人劉德政印章，利用其嘉隆報關行（卷附
進口報單載為嘉隆報關有限公司）不知情之職員蕭定海，接續在
業務上所製作之慧祥公司名義之貨價申請書及三份進口報單上（
報單號碼 AE/83/7304/0080、0081、0082），為進口玩具之不實
登載後，持向財政部基隆關稅局六堵分局申請該三只貨櫃之報關
驗貨手續等情。就「明知」、「足以生損害於公眾或他人」之構
成要件，未於事實欄記載，理由內亦未說明，且未將前開貨價申
請書及三份進口報單（見第一審卷第一０三至一一七頁）引為證
據資料，有判決不備理由之違法。(三)對於犯罪事實如有認定，
必須於判決理由內說明其所憑之證據及認定之理由，方足以資論
罪科刑，如事實欄已有敘及，而理由內未加以說明，即屬理由不
備，足為構成撤銷之原因。原判決於事實雖敘及甲○○與蔡明輝
等人，共謀以申報進口玩具名義夾藏管制物品大陸農產品私運進
口轉售牟利，由甲○○負責採購玩具及通關所需之借牌、報關事
宜，並即由其出面向劉德政借用慧祥公司牌照，供為發貨及進口
報關之用；並記載：八十三年十二月十三日，由甲○○將慧祥公
司之證照、公司及負責人劉德政印章，利用其嘉隆報關行不知情
之職員蕭定海，接續在業務上所製作之慧祥公司名義之貨價申請
書及前揭三份進口報單上，為進口玩具之不實登載後，持向財政
部基隆關稅局六堵分局申請報關驗貨手續等語。於理由欄則說明
：「檢察官就被告前揭借牌報關行使業務登載不實文書部分，認
係偽造報單報關起訴被告等係犯刑法第二百十六條、第二百十條
之行使偽造私文書，與不實報單報關之社會事實同一，起訴法條
應予變更。」等語。惟就起訴書所未記載之「製作慧祥公司名義
不實之貨價申請書」部分，未說明如何得併予審判之理由；又理
由僅說明如何認定「慧祥貿易股份有限公司」、「劉德政」印文
係真正之依據，就認定甲○○出面向劉德政借用慧祥公司牌照之
事實，所憑之證據及認定之理由，則未予說明，均有理由不備之
違誤。（四）被告以外之人於審判外之言詞或書面陳述，除法律
有規定者外，不得作為證據。刑事訴訟法第一百五十九條第一項
定有明文。原判決就證人李昇陽、柯忠波於調查人員詢問或檢察
官偵查中所為之言詞陳述，未說明究有如何符合例外規定得為證
據之情形，逕採為認定上訴人等犯罪證據之一，尚嫌理由欠備。
（五）有罪判決認定之事實苟與所載之理由不相一致者，即屬判
決理由矛盾之違背法令；又香港無論在回歸中國（大陸）之前或
之後，與台灣地區之貿易，均得以直接方式為之，並於台灣地區
與大陸地區直接通信、通航或通商前，得視香港為第三地，排除
台灣地區與大陸地區人民關係條例在香港之適用。從而自香港私
運管制物品進口逾公告數額，應逕依懲治走私條例第二條第一項
論處，無庸引用同條例第十二條之規定。(1)原判決事實欄記載：
由乙○○以向李昇陽借得之資金，在香港購妥大陸出產之香菇及
金針菜，並私運抵基隆港等情；理由並說明：自香港走私進口等
語（見原判決第五頁）；惟復謂：上訴人等係自大陸地區私運物
品進入台灣地區以私運物品進口論等語，並引用懲治走私條例第
十二條之規定（見原判決第一０、一二頁），有理由矛盾及適用
法則不當之違法。(2)原判決事實欄記載：乙○○以向李昇陽借得
之資金，在香港購妥完稅價格合計新台幣一百零三萬四千六百三
十七元之大陸出產香菇六百六十八包（重約三千九百九十公斤）
及金針菜九十五包（重約八千五百五十公斤）等語，惟理由欄記
載：查獲香菇六百六十六包（重約三千九百九十公斤）云云（見
原判決第一０頁），又依卷附前揭三份進口報單所載金針菜重量
分別為二千一百六十、二千零七十、四千三百公斤 (見第一審卷
第一０四、一０九、一一五頁），合計八千五百三十公斤，其事
實、理由記載前後不一，並與卷內證據資料不相適合，有判決理
由矛盾之違法。以上或為上訴意旨所指摘，或為本院得依職權調
查之事項，應認原判決仍有撤銷發回更審之原因。又中華民國九
十六年罪犯減刑條例業於九十六年七月四日制定公布，並自同年
七月十六日施行，案經發回，更審時宜併注意本件有無該條例之
適用，附此敘明。
據上論結，應依刑事訴訟法第三百九十七條、第四百零一條，判
決如主文。
中　　華　　民　　國　九十六　年　 十二 　月　 十三 　日
                      最高法院刑事第六庭
                          審判長法官  呂　潮　澤
                                法官  吳　昆　仁
                                法官  孫　增　同
                                法官  吳　　　燦
                                法官  李　英　勇
      本件正本證明與原本無異
                                      書  記  官
中　　華　　民　　國　九十六　年 　十二 　月 　十九 　日
                                                      Ｅ
